【裁判字號】    98,訴,551
【裁判日期】    990119
【裁判案由】    返還不當得利
【裁判全文】
臺灣嘉義地方法院民事判決               98年度訴字第551號
原      告  戊○○
            己○○
            丁○○
            乙○○
            甲○○
共      同
訴訟代理人  黃裕中律師
被      告  丙○○○
訴訟代理人  林德昇律師
            謝耿銘律師
上列當事人間返還不當得利事件，本院於民國99年1月5日言詞辯
論終結，判決如下：
    主  文
原告先位之訴駁回。
被告應將新台幣壹佰伍拾玖萬貳仟元，及自民國九十九年一月五
日起至清償日止，按週年利率百分之五計算之利息，返還予原告
戊○○、己○○、丁○○、乙○○、甲○○及被告丙○○○暨公
同共有人謝惠如等全體公同共有人。
訴訟費用新台幣壹萬貳仟貳佰捌拾陸元由被告負擔。
    事實及理由
壹、程序方面：
一、按訴狀送達後，原告不得將原訴變更或追加他訴。但請求之
    基礎事實同一者、擴張應受判決事項之聲明者，不在此限。
    民事訴訟法第255條第1項第2款、第3款，分別定有明文。次
    按所謂請求之基礎事實同一，係指變更或追加之訴與原訴之
    主要爭點有其共同性，各請求利益之主張在社會生活上可認
    為同一或關連，而就原請求之訴訟及證據資料，於審理繼續
    進行在相當程度範圍內具有同一性或一體性，得期待於後請
    求之審理予以利用，俾先後兩請求在同一程序得加以解決，
    避免重複審理，進而為統一解決紛爭者，即屬之（最高法院
    90年度台抗字第2 號裁定參照）。原告起訴請求：被告應給
    付原告每人新臺幣（下同）227,429 元，並自起訴狀繕本送
    達翌日起至清償日止，按年息百分之5 計算之利息。嗣起訴
    狀繕本送達被告後，原告於審理中擴張請求備位聲明為：被
    告應將1,592,000 元及自追加訴狀繕本送達翌日起至清償日
    止，按年息百分之5 計算之利息返還予原告戊○○、己○○
    、丁○○、乙○○、甲○○、被告丙○○○及公同共有人謝
    惠如，經核其請求之基礎事實同一，屬追加應受判決事項之
    聲明，揆諸前開條文規定，應予准許，先予敘明。
二、次按公同共有物之權利行使，有事實上無法得全體公同共有
    人同意，如有對第三人起訴之必要時，為解決實際問題，及
    為公同共有人全體利益計，自得僅由同意起訴之公同共有人
    為原告，逕行起訴，並認其當事人適格無欠缺（最高法院32
    年上字第115 號判例、同院37年上字第6939號判例參照）。
    查本件坐落嘉義市○○段○○段12之3 地號土地及其上第53
    8 建號建物（下稱系爭房地），係兩造與訴外人謝惠如因繼
    承而公同共有，此有土地登記謄本及建物登記謄本在卷可參
    。而原告等主張被告未經全體公同共有人同意，擅自單獨使
    用收益系爭房地，並將該房地第1 層出租與訴外人劉春芳收
    取租金，顯屬不當得利，自應將利益返還於全體公同共有人
    等語，本院審酌被告與另一公同共有人謝惠如為母女關係，
    有本院依職權查詢之全戶戶籍資料查詢結果1 份在卷可參，
    則訴外人謝惠如對原告起訴請求其母親即被告丙○○○返還
    所收取之租金乙情，勢必不可能為同意之表示，則原告等對
    被告提出本件請求不當得利之訴訟，本難期待獲得公同共有
    人謝惠如之同意，足認本件有事實上無法得全體公同共有人
    同意之情形，參諸前揭判例意旨，自得僅由原告等人逕行起
    訴，並應認其當事人適格無欠缺，併先敘明。
貳、原告起訴主張
一、先位聲明部分：
  (一)查系爭房地原為原告等人父親即被繼承人謝長林（即被告配
    偶）所有，然被告於民國92年1月8日，無權代理而將系爭房
    地辦理所有權移轉登記至被告名下，嗣被繼承人謝長林於95
    年7 月15日死亡後，原告乃起訴請求被告塗銷系爭房地之所
    有權移轉登記，經本院96年度重訴字第54號民事判決原告勝
    訴，並經臺灣高等法院臺南分院97年度重上字第62號判決及
    最高法院98年度台上字第1314號裁定駁回上訴確定在案，故
    系爭房地回復登記為兩造及訴外人謝惠如公同共有。
  (二)按公同共有物之處分及其他之權利行使，除法律另有規定外
    ，應得公同共有人全體之同意，民法第828條第3項定有明文
    。然被告未經原告等人同意，將系爭房地第1 層出租與訴外
    人劉春芳，並收受95年7 月20日起至98年11月19日止，共計
    1,592,000 元之租金。參以系爭房地雖為公同共有，然各繼
    承人對於遺產所屬之各個權利義務，在分割前仍有潛在的物
    權的應有部分，繼承人相互間，其權利之享受與義務之分擔
    ，應以應繼分之比例為計算標準，而被告上述受領之租金，
    係屬逾越其潛在應繼分，越權收益所得之利益，被告拒不將
    應歸屬原告等應繼分租金收益給付原告，侵害原告等人就系
    爭房地之應繼分，對原告等人之各應繼分7分之1欠缺法律上
    原因，是前開被告受領之租金，應屬不當得利，故被告應返
    還原告每人227,429元（1,592,000÷7= 227,429）。
二、備位聲明部分：
    若鈞院認為被告越權收益所侵害原告應繼分，屬不可分之公
    同共有關係，則依民法第831條準用第828條第2項準用第821
    條規定，及同法第179條、第184條第1 項規定，請求被告將
    所獲取之上開租金1,592,000 元，返還予兩造及公同共有人
    謝惠如。
三、並聲明：
  (二)先位聲明：1.被告應給付原告每人227,429 元，並自起訴狀
    繕本送達翌日起至清償日止，按年息百分之5 計算之利息；
    2.訴訟費用由被告負擔。
  (二)備位聲明：如主文所示。
四、對被告答辯所為之陳述：
  (一)被告主張上開租金收益屬遺產法定孳息，不得獨立分割云云
    ，然參酌最高法院98年台上字第1308號判決意旨，該判決肯
    認繼承人就一部遺產之應繼分被侵害時，為保障繼承人之應
    繼分，提起不當得利訴訟，用以解決該爭議，而准就部分遺
    產為請求；相較於遺產分割事件，係為終止公同共有關係之
    目的並不相同，且兩種請求權並不相互排斥，似難謂不得為
    本件之請求。此外，被告認為該租金屬遺產因法律關係所得
    之收益，似有擬制其他公同共有人追認其越權收益行為，然
    被告與訴外人劉春芳間之租賃契約僅存在契約當事人間，對
    原告等人不生效力（最高法院86年台上字第1498號判例可參
    ），蓋該越權收益之法律關係並不及於原告等人，是租金收
    入顯非屬民法第69條第2 項所稱因法律關係所得之收益，足
    見被告前開主張，與逾權收益之法律效力相抵觸，如認其屬
    遺產一部顯將上開逾權收益之法律效力合法化，容有未當。
  (二)被告提出95年5 月13日於嘉義基督教醫院所書立協議書，就
    謝長林之後續醫療照顧責任、費用，同意由被告及其家屬謝
    惠如全權處理等情，係因當時兩造對謝長林之治療有歧異，
    為求決定者負擔照護及日後所需費用（含醫療及喪葬費），
    而書立該協議書，故立協議書後所生之醫療及喪葬費，自不
    得為請求。另系爭房地之房屋稅及地價稅屬遺產之管理費用
    ，本件原告等請求不當得利非屬遺產一部，自不得混為一談
    。又被告現居住於系爭房地，則因居住所生之水電費用應由
    其自行負責。
、被告答辯則以：
    被告為被繼承人謝長林之配偶，與原告及訴外人謝惠如均為
    謝長林之繼承人，雖將公同共有之遺產之一即系爭房地予出
    租予訴外人劉春芳，並取得自95年7 月20日起至98年11月19
    日止之租金，共計1,592,000 元，然系爭房地於被繼承人謝
    長林85年10月間第一次中風後，即由被告出租與他人收取租
    金，作為謝長林之生活費用，嗣謝長林於95年7 月16日逝世
    後，仍由被告收取租金作為生活及喪葬費用之支付，故被告
    收取系爭租金係屬於管理遺產之正當行為。又系爭租金收益
    係屬遺產之法定孳息，亦屬於繼承人公同共有遺產之一部，
    依民法第1164條規定，繼承人雖得請求分割，但應就遺產全
    部為一體，整個的分割，非以遺產中各個財產之分割為對象
    （最高法院86年台上第1436號裁判可參）。本件原告主張就
    被告管理遺產之租金收益為分配（分割之意），顯違上皆民
    法規定及裁判要旨。況且，被告為系爭房地支付房屋稅及地
    價稅66,627元，及為謝長林支付喪葬費，另原告亦表明謝長
    林之醫療、照顧責任與費用由被告與訴外人謝惠如全權處理
    ，而醫療費部分原告尚未與被告結算，此等均應由共同繼承
    人分擔，而應於遺產分割時為分割結算。故原告單就租金收
    入之孳息訴請分割乃違反遺產分割消滅公同共有關係之意旨
    ，為無理由。並聲明：原告之訴駁回；訴訟費用由原告負擔
    。
肆、本院得心證之理由：
一、原告起訴主張系爭房地為兩造與訴外人謝惠如因繼承而公同
    共有，然系爭房地第1 層由被告出租與訴外人劉春芳，自95
    年7 月20日起至98年11月19日止，系爭房地之租金均由被告
    全部收取，總計1,592,000 元之事實，業據原告提出系爭房
    地之土地登記謄本、建物登記謄本、租賃契約書影本及租金
    明細表為證（詳本院卷第23至32頁），且為被告所不爭執，
    堪信屬實。原告復主張被告受領前揭租金，已逾越其潛在應
    繼分，越權收益所得之利益應返回原告，縱認被告越權收益
    所侵害原告之應繼分係屬不可分之公同共有關係，亦應返還
    於全體公同共有人各情，則為被告所否認，並以前詞置辯，
    是本件應審究者厥為：(一)系爭租金是否係遺產之法定孳息而
    屬於遺產之一部分？(二)原告請求被告將所收取之租金，按原
    告之應繼分返還原告每人227,429 元，或將租金返還於全體
    公同共有人，是否有理由？茲分述如下。
二、被告所收租金，非屬遺產之一部：
    按稱法定孳息者，謂利息、租金及其他因法律關係所得之收
    益，民法第69條第2 項定有明文。惟查，被繼承人所留之遺
    產，如係現金，該現金存放於金融機構所生之利息，當屬法
    定孳息而為遺產之一部，又例如不動產，被繼承人生前將之
    出租所得之租金，或得全體繼承人同意出租所獲取之租金，
    亦屬法定孳息而為遺產之一部。簡言之，遺產之法定孳息，
    倘仍要屬於遺產之一部分，必須係被繼承人原本所為法律行
    為而產生之收益，或遺產未分割前，得全體繼承人同意之法
    律行為所獲取之收益，方得屬之。倘未獲全體繼承人同意，
    繼承人之一就遺產擅自所為之法律行為，對其他繼承既不生
    效力，則其因此所獲取之對價，自難認係遺產之一部分。基
    此，系爭房地係兩造與訴外人謝惠如因繼承而公同共有，被
    告未得全體公同共有人同意，擅將系爭房地第1 層出租與訴
    外人劉春芳，但因被告未得全體公同共有人同意，故系爭房
    地之租賃契約對原告及訴外人謝惠如而言，不生效力。因此
    ，被告擅自出租系爭房地所獲取之對價，對原告及訴外人謝
    惠如而言，亦非租金，從而，被告擅自出租系爭房地所獲得
    之對價，非屬被繼承人謝長林遺產之一部分，洵堪認定。
三、先位之訴部分：
    承上，被告擅自出租系爭房地所收取之對價1,592,000 元，
    既非屬遺產之一部，自無所謂「應繼分」可言，則原告先位
    之訴主張被告收取系爭租金收入1,592,000 元，係侵害到其
    等就「系爭房地之應繼分」等語，於法即屬無據。從而，原
    告先位主張系爭房地之應繼分受到被告侵害，依不當得利之
    規定，請求被告應返還原告每人227,429 元等語，為無理由
    ，應予駁回。
四、備位之訴部分：
  (一)按民法第827條第1項基於公同關係而共有一物者，依同條第
    2 項之規定，各公同共有人之權利，既係及於公同共有物之
    全部，則各該公同共有人自無所謂應有部分可言（臺灣高等
    法院87年度抗字第2017號裁定意旨參照）；又公同共有物之
    處分及其他之權利行使，除法律另有規定外，應得公同共有
    人全體之同意，民法第828條第3項亦有明定，準此，除法律
    另有規定外，各公同共有人之權利，既及於公同共有物之全
    部，無應有部分可言，且就公同共有物相關權利之行使，尚
    須得全體公同共有人之同意，則各公同共有人自不得主張依
    其公同共有之特定比例行使權利甚明。
  (二)次按各共有人得就共有物全部，於無害他共有人之權利限度
    內，可按其應有部分行使用益權；故共有人如逾越其應有部
    分之範圍使用收益時，即係超越其權利範圍而為使用收益，
    其所受超過利益，要難謂非不當得利，最高法院55年台上字
    第1949號判例可資參照。上開判例，雖係就分別共有所作之
    說明，惟本於相同之法理並類推適用，在公同共有之場合，
    倘未得全體公同共有人之同意，公同共有人之一擅自使用收
    益公同共有物時，其越權行使公同共有物權利所受領之利益
    ，即難謂非不當得利。
  (三)查系爭房地係兩造與訴外人謝惠如因繼承而公同共有，此為
    兩造所不爭執，而原告主張被告未得全體公同共有人之同意
    ，擅自將系爭房地第1 層出租與訴外人劉春芳，亦有租賃契
    約書影本1 份在卷可佐，則被告此舉自屬未經全體公同共有
    人同意而越權行使公同共有物權利甚明，揆諸前揭說明，被
    告未經全體公同共有人同意，擅自使用收益公同共有物即系
    爭房地，致其他公同共有人受有不能使用收益之損害，被告
    受有相當於租金之不當得利，則原告依不當得利之法律關係
    ，備位主張被告應將之返還於公同共有人全體，自屬有據。
五、至於被告辯稱：兩造之被繼承人謝長林於95年7 月16日逝世
    後，被告收取系爭租金作為生活費及謝長林喪葬費用之支付
    ，故被告收取系爭租金是屬於管理遺產之正當行為云云。惟
    查，被告未得全體公同共有人同意，擅自將系爭房地第1 層
    出租與訴外人劉春芳，故該租賃契約對原告不生效力，已如
    前述，是被告辯稱其出租系爭房地並收取系爭租金，係屬於
    管理遺產之正當行為云云，自屬無據。被告另辯稱：其為系
    爭房地支付房屋稅及地價稅，及為兩造之被繼承人謝長林支
    付醫療費、照顧費及喪葬費等費用，應於遺產分割時為分割
    結算等語，惟被告擅自出租系爭房地所收取之租金，並非遺
    產之一部，業如前述，則原告請求將被告所獲取相當於租金
    之不當得利返還於公同共有人全體，即與分割遺產或結算遺
    產問題無涉，被告前揭所辯，亦無足取。
伍、綜上所述，被告擅自出租系爭房地所收取之對價，既非屬遺
    產之一部，自無所謂應繼分可言，則原告先位主張被告應將
    收取之租金按應繼分比例返還，請求被告返還原告每人各22
    7,429 及法定利息，為無理由，不應准許；其備位主張依不
    當得利之法律關係，請求被告將所收取之租金1,592,000 元
    ，及自書狀繕本送達翌日即99年1月5日起至清償日止，按年
    息百分之5 計算之利息，返還公同共有人全體，為有理由，
    應予准許。
陸、末按法院為終局判決時，應依職權為訴訟費用之裁判，民事
    訴訟法第87條第1 項定有明文。本件原告先位請求雖無理由
    ，惟其備位請求被告應將所收取之租金返還公同共有人全體
    ，則為有理由，故本件第一審裁判費12,286元，應由敗訴之
    被告負擔，爰判決如主文第三項所示。
柒、據上論結，本件原告先位之訴為無理由，備位之訴為有理由
    ，依民事訴訟法第78條、第87條第1項，判決如主文。
中    華    民    國    99    年    1    月     19    日
                      民一庭法  官  林中如
以上正本係照原本作成
如對本判決上訴須於判決送達後20日內向本院提出上訴狀
中    華    民    國    99    年    1    月     19    日
                            書記官  黃意雯

司法院資訊處製作；財團法人民間司法改革基金會備份。
